【裁判字號】    92,台上,5237
【裁判日期】    920924
【裁判案由】    強盜
【裁判全文】
最高法院刑事判決                              九十二年度台上字第五二三七號
    上  訴  人  甲○○
右上訴人因強盜案件，不服台灣高等法院中華民國九十一年十月二十九日第二審更審
判決（九十一年度上更(二)字第五０五號，起訴案號：台灣士林地方法院檢察署八十八
年度偵字第二八一六號、第五一七五號、第五一七六號），提起上訴，本院判決如左
：
    主  文
原判決撤銷，發回台灣高等法院。
    理  由
本件原判決認定上訴人即被告甲○○有多次竊盜、脫逃前科。其於民國七十九年間所
犯之竊盜案件，經被判處有期徒刑四年確定，嗣於八十年間又因違反懲治盜匪條例案
件，經被判處有期徒刑十三年確定，而經原審就上開二罪所處之刑定其應執行有期徒
刑十六年，於八十七年八月二十一日因縮短刑期假釋出監（縮刑期滿日期為九十六年
九月十八日）。詎甲○○於假釋期間，竟仍不知悔改，或與一姓名年籍不詳之成年男
子、或與羅誠印、彭榮華二人，共同意圖為自己不法之所有，並基於強劫他人財物之
概括犯意聯絡，先後於八十八年一月十二日凌晨四時許及八十八年三月五日凌晨零時
至上午九時四十分許，在台北市中山區○○○路○段五十六號金福山銀樓及台北市大
同區○○○路○段十四號永達鐘錶行，連續強盜財物，其事實經過如下：(一)甲○○與
一姓名年籍不詳之成年男子共同意圖為自己不法之所有，基於犯意之聯絡，於八十八
年一月十二日凌晨四時許，攜帶客觀上對人之生命、身體具有危險性之兇器鐵撬一支
、開山刀二把及繩索、膠帶、白色衣物、手套等物，並蒙面、戴手套由台北市中山區
○○○路二段五十六號金福山銀樓後防火巷，以鐵撬撬開該屋鐵窗，踰越窗戶侵入屋
內。至該屋二樓楊圭八、楊賴蓮鳳夫婦之房間，先持刀砍傷楊圭八，致其受有臉部裂
傷（三〤０‧六〤０‧四公分）、左手拇指裂傷（五〤０‧八〤０‧四公分、三〤０
‧四〤０‧二公分）等傷害，並以繩索綑綁楊圭八手腳、以膠帶蒙住其眼睛，而以繩
索綑綁楊賴蓮鳳雙手。其中一人則至隔壁房間將楊圭八夫婦之子楊鴻裕押來，亦以繩
索綑綁其手腳、以膠帶蒙住其眼睛、嘴巴，控制該三人行動，施強暴致使不能抗拒。
由甲○○持開山刀強押楊賴蓮鳳至樓下打開大型保險櫃，搜刮其內及店內金飾、珠寶
、現金等財物（詳如附表一、二、三所示），得手後離去。嗣甲○○將其中一部分強
盜所得之財物，藏置於其弟媳陳香蘭（涉犯之贓物罪嫌，另案審理）位於台北市○○
區○○路四段二００巷七號五樓住處及陳香蘭於第一信用合作社內湖分社租用之保管
箱（箱號Ｅ二五六０一號），經警方接獲線報，於八十八年四月十三日至上開二址搜
索查獲，分別扣得如附表二、三所示之物。(二)甲○○與羅誠印（業經另案判處有期徒
刑二十年）、彭榮華（業經另案判處有期徒刑十二年）共同意圖為自己不法之所有，
基於犯意之聯絡，甲○○並基於同前之概括強盜犯意，三人謀議強劫財物。而由甲○
○先選定位於台北市大同區○○○路○段十四號之永達鐘錶行為目標，三人並於八十
八年三月二日在羅誠印位於台北縣樹林鎮○○街○段四八巷五號住處計劃如何作案。
嗣三人於約定之八十八年三月五日凌晨零時許，在台北市○○○路○段、市○○道路
口集合，並由甲○○準備作案工具後，即攜帶客觀上對人之生命、身體具有危險性之
兇器一批（詳如附表四編號一至一０）及膠帶、釣魚袋、手套、白色長袖內衣等物，
先侵入台北市大同區○○○路○段十六號之空屋（侵入建築物部分未據告訴）。由羅
誠印把風，甲○○與彭榮華則負責在該空屋二樓，以工具鑿穿與十四號永達鐘錶行相
鄰之牆壁。於同日凌晨三時許鑿穿牆壁後，因懸掛於牆壁上之時鐘掉落，甲○○遂進
入永達鐘錶行清理掉落之時鐘、碎片，由羅誠印將部分不需要之犯罪工具攜離現場，
再回到空屋，三人輪流睡覺等候。至同日上午九時許，三人以白色長袖內衣蒙面、戴
手套後，再侵入永達鐘錶行內（侵入建築物部分未據告訴），而因無從打開保險箱，
甲○○遂在一樓埋伏，羅誠印、彭榮華則在二樓埋伏。至同日上午九時四十分許，永
達鐘錶行店長陳鴻陽及員工劉邦福進入打開保險箱後，甲○○與彭榮華即分別以開山
刀押住陳鴻陽及劉邦福，並以膠帶綑綁二人，施強暴至使渠二人不能抗拒，甲○○復
持開山刀砍傷劉邦福左手（傷害部分未據告訴），而由羅誠印下手盜取保險箱內之勞
力士金錶九十只、百達翡麗手錶十七只、愛彼錶一只、鑽戒十只及現金新台幣（下同
）六萬九千六百元，得手後，適前來上班之該鐘錶行會計張玉玲發現情況有異，高喊
「搶劫」。甲○○、彭榮華、羅誠印乃先後逃離現場，其中甲○○順利逃逸，而羅誠
印為追躡在後之台北市政府警察局大同分局延平派出所巡邏警員當場逮捕，彭榮華則
在台北市○○路中興醫院旁為追逐之員警逮捕，警方並循線扣得如附表四所示之犯罪
工具一批。嗣羅誠印、彭榮華於偵查中供稱甲○○係共犯而查獲等情，因將第一審判
決撤銷，經比較行為時法及裁判時法後，改判仍依牽連犯之規定從一重論處上訴人共
同連續意圖為自己不法之所有，結夥三人以上攜帶兇器，毀壞牆垣、以強暴至（原判
決誤為致）使不能抗拒，而取他人之物罪刑（處有期徒刑十五年），固非無見。
惟查：(一)證據之證明力，由法院自由判斷，固為修正前刑事訴訟法第一百五十五條第
一項所明定，惟此項自由判斷職權之行使，仍不得違背經驗法則，如證據本身依照吾
人日常生活經驗所得之定則觀察，尚非毫無疑竇時，即難據採為判決之基礎。原判決
認定其附表三所示之紙鈔係金福山銀樓遭強盜之盜贓，而不採納上訴人及證人陳香蘭
供稱該紙鈔係陳香蘭所有之辯解，係依憑告訴人楊圭八證稱：「我遭強盜之舊版新台
幣百元紙鈔中有鈔票號碼連號之紙鈔，係八年前客人向我買金子時所交付，我當時正
在打電話，順便記於電話號碼簿上」及其於第一審提出上載有部分紙鈔號碼之電話簿
（第一審卷第四二三頁、第五七０頁）為其證據資料，並進而為上訴人不利之認定（
原判決第九頁至第十二頁）。惟扣案之百元紙幣（第一審卷第四一九頁至第四二一頁
）是否確屬舊版紙幣？（台北地檢九十年度偵字第一三八九六號卷所附八十八年度偵
字第九００三號卷影本第一宗第廿二頁背面贓物一覽表編號２記載為「壹佰元『新鈔
』壹佰伍拾伍張、壹佰元舊鈔肆張」，以下相同偵字案號年度均省略）本件案發時是
否仍可在市面上流通使用？自何時起始為非通用貨幣？倘迄今仍可自由流通，被害人
楊圭八於其收受時順手登錄紙幣號碼，動機究係何在？有無必要？是否與民間交易經
驗合？此關係楊圭八前開指述是否合乎經驗法則，及上訴人有無強盜犯行，自有深
入查明剖析釐清之必要。本院第二次發回意旨已予指明，上訴人於原審復主張於陳香
蘭所涉台灣台北地方法院九十年度訴字第三一三號贓物案件，該法院於九十一年一月
廿五日勘驗扣案舊版新台幣百元券部分，有十張連號百元卷（即Ｙ３５９９０２Ｘ至
Ｙ３５９９１１Ｘ），果告訴人楊圭八係順手記下連號之鈔票號碼，何以漏載該Ｙ３
５９９１１Ｘ部分？（原審卷第五十頁五、第六十頁九、第六十四頁）原判決就此有
利上訴人之辯解，猶未予調查、審酌如何不可採信，即遽為上訴人不利之判決，自屬
違法。(二)原判決認上訴人強盜金福山銀樓部分「……由甲○○持開山刀強押楊賴蓮鳳
至樓下打開大型保險櫃，搜刮其內及店內金飾、珠寶、現金等財物（詳如附表一、二
、三所示），得手後……將其中一部份強盜所得之財物，藏置於其弟媳陳香蘭位於台
北市○○區○○路四段二００巷七號五樓住處（下稱陳香蘭住處）及陳香蘭於第一信
用合作社內湖分社租用之保管箱（箱號Ｅ二五六０一號）（下稱保管箱），經警方接
獲線報，於八十八年四月十三日至上開二址搜索查獲，分別扣得如附表二、三所示之
物。」（原判決第三頁事實欄）「證人陳香蘭所提出之保單所列與附表一所列物品名
稱並不相符，即被告於原審辯護意旨狀亦陳稱：保單上之物品已轉贈、變賣，無法與
扣案之物品核對出來等語，參以保單上名稱、數量與附表一所列物品名稱並不相符，
自不能據以認定附表一之物品為陳香蘭所有（原審卷第四六０頁，原判決誤載為第四
六頁）」（原判決第十二頁第八行起理由），惟該附表一之物並未扣案，原判決理由
欄亦未予說明如何認定該附表一之物亦為金福山銀樓楊圭八所有暨「陳香蘭所提出之
保單所列與附表一所列物品名稱並不相符」之理由與依據，原判決已有判決理由不備
之違法。又原判決附表二、三之物，似為警方於八十八年四月十三日上午九時在上開
陳香蘭住處搜索扣得編號一至十一（即原判決附表二編號一至十一）、同月十四日上
午十時五十分在同址搜索扣得編號一至六（即原判決附表二編號十二至十七）、同月
廿日上午十時五十分在同址搜索扣得之白金鑲鑽戒指（即原判決附表二編號十八）、
同月十三日在上開保管箱搜索扣得編號一、二（即原判決附表三，台北地檢偵字第一
三八九六號卷所附偵字第九００三號卷影本第一宗第廿二頁背面贓物一覽表編號一、
二）等物。然告訴人楊圭八、楊賴蓮鳳夫妻於警訊指認查獲物品時，併稱在保管箱內
查獲如清冊編號一至卅五之鑽戒等均為其被搶之財物（移送併辦之台北地檢偵字第九
００三號卷影本第二宗第卅頁背面、第卅一頁、第卅三頁背面即八十八年四月十三日
筆錄、台北地檢偵字第一三八九六號卷所附偵字第九００三號卷影本第一宗第廿二頁
背面贓物一覽表編號一至卅五），陳香蘭則始終堅稱該物品均為其所有，與上訴人無
關，並提出部分金飾、鑽戒及金幣之保單影本為證（偵字第九００三號卷第一宗第三
六頁、第三七頁，第一審卷第三九二頁、第三九三頁、第三九八頁至第四一八頁），
而第一審法院就扣案證物進行勘驗時，陳香蘭與楊圭八仍各執一詞，均主張為其所有
（第一審卷第三八七頁至第三九六頁），上訴人於第一審並依保單編號及鑑定函之編
號相對照，主張該物品均為陳香蘭所有（第一審卷第四五七至四六０頁、第四六五至
五０九頁，似與附表一物品無關），是扣自陳香蘭上開保險箱內之財物，是否確均係
其提出保單上所載之銀樓售出？關係上開扣案財物是否係金福山銀樓遭強盜之盜贓，
自應查證明白。上訴人於原審亦請求調取台灣台北地方法院九十年度訴字第三一三號
贓物案勘驗陳香蘭所提出之保單與金飾相核對（更(二)卷第五十五頁參），乃原判決就
楊圭八夫妻對扣案物品所為之指認與陳香蘭上開供述及所提出之保單，究以何者為可
採，俱未審認、說明，亦未說明有無調查之必要，於法自屬有違。(三)審理事實之法院
，本乎發見實質的真實之本旨，對於案內一切與認定事實、適用法律有關之證據，除
認為不必要者外，均應詳為調查，然後基於調查所得之心證，以為判斷之基礎。故證
據雖已調查，若尚有其他必要部分並未調查，即與證據未經調查無異，如遽行判決，
仍難謂無刑事訴訟法第三百七十九條第十款規定所稱應於審判期日調查之證據未予調
查之違法。本件上訴人始終否認曾參與永達鐘錶行搶案，辯稱：八十八年三月五日上
午九時許，伊至新光醫院就診，因原擬掛一般門診，臨時找不到健保卡，故耽擱至十
點多才順利就診，足證上訴人確未參與永達鐘錶行之搶案等語（原審卷第二０二頁）
。原判決以新光醫院函覆稱：「病人（指上訴人）於八十八年三月五日上午十時四十
三分於本院急診就診」（見第一審卷第一七二頁）推算距離、時間等，認尚難據為上
訴人辯解可採及其不在場之證明（第十八頁至第廿頁）。惟赴醫院求診，自掛號迄醫
師實際看診，往往需相隔一段時間，乃本院職務上知悉之事實，則上訴人究係何時至
新光醫院掛號？係先急診再行掛號或先行掛號再急診？依新光醫院作業慣例，實際所
需時間如何？此攸關其提出之不在場證明能否成立，自屬對其利益有重大關係之證據
，原審雖依據本院第二次發回意旨再次函查上訴人於當日就診掛號、就診時間（第九
十九頁），然該醫院僅檢送上訴人之病歷摘要及病歷（原審卷第一三八頁至第一四六
頁），並未就函查事項詳為答復，原判決未予進一步查證，即為上訴人不利之認定，
自有上開法定違法情形。(四)共同被告不利於己之陳述，固得採為其他共同被告犯罪之
證據，惟此項不利之陳述，須無瑕疵可指，而就其他方面調查，又與事實相符，始得
採為其他共同被告犯罪事實之認定。關於永達鐘錶行部分，原判決以該事實「業據同
案被告羅誠印、彭榮華坦承不諱，並經被害人陳鴻陽、劉邦福指述綦詳在卷，且有贓
物認領保管單一份在卷暨附表四所示之作案工具一批扣案可證。」等據為不利上訴人
之認定（原判決第十五頁第六行起）。然因本案於第一、二審之共同被告羅誠印、彭
榮華二人均係於犯案現場遭警方追捕而當場逮捕，羅誠印、彭榮華二人被捕後，在警
方及檢察官多次偵訊中，關於在逃之共犯部分，羅誠印分別供稱為「陳阿水」，約三
十五歲，不確定是否為真實姓名等語，或稱陳清源就是陳阿水，並指認陳清源照片（
八十八年度偵字第二八一六號影印卷第二十頁、第二十三頁、第二十四頁背面、第六
十二頁，八十八年度偵字第四七六一號影印卷第三頁，八十八年度偵字第四七六二號
影印卷第八頁背面、第三十頁背面、第四十頁、第五十二頁、第一０七頁），或稱綽
號為「阿水」，或稱「阿水」是林正順等語（偵字第四七六一號影印卷第八頁），彭
榮華則分別供稱在逃共犯或為「阿源」，或綽號「阿水」，或稱「阿源」本名林正順
，另綽號「阿水」，並指認林正順口卡，或稱「阿水」不是陳清源、林正順等語（偵
字第二八一六號卷第二十九頁、第六十二頁，偵字第四七六一號卷第五頁、第八頁，
偵字第四七六二號卷第四頁、第六十三頁、第九十頁、第九十九頁、第一二０頁及背
面、第一二三、一二四頁、第一三九頁、第一四二頁，偵字第四八六一號影印卷第八
頁），惟均從未曾指稱該名共犯係上訴人甲○○；迨上訴人甲○○於八十八年四月十
三日因涉嫌金福山銀樓搶案經警方逮捕後（見併辦部分偵字第九００三號卷），警方
再借提羅誠印、彭榮華查證時，羅誠印、彭榮華二人始指稱共犯為上訴人甲○○（羅
誠印部分見八十八年度偵字第五一七五號卷第三頁、第九頁、八十八年度偵字第四八
六０號卷第十一頁；彭榮華部分見八十八年度偵字第五七一六號卷第四頁、第十四頁
、偵字第四七六二號卷第一四七頁、第一五一頁、第一審卷第六十一頁），有各該警
訊及偵訊筆錄可稽。然羅誠印於八十八年四月十五日警方借提查證後，於同日晚間檢
察官偵訊時即已供稱警察叫伊如何說伊就如何說，參與永達鐘錶行搶案者係彭榮華之
朋友，無法辨認該人是否為照片所示之甲○○等語（偵字第四八六０號卷第十七頁背
面、第十八頁），隨後羅誠印、彭榮華二人於第一審及原審第一次上訴時又翻異前詞
，供稱係警方叫彼等指認甲○○，其實共犯「阿水」不是甲○○，而是林正順，且係
林正順砍傷店員，及共犯係陳阿水等語（第一審卷第七十二頁正、背面、第八十二頁
背面至第八十四頁、上訴卷第八十八頁），由上可見，本案原共同被告羅誠印、彭榮
華雖均曾指稱上訴人為共犯之一，然而彼等前後關於在逃共犯之指述均非一致，且嗣
後又均一致否認關於指稱上訴人為共犯部分供述之真實性，則羅誠印、彭榮華二人關
於上訴人部分之供述已非無瑕疵可指，允宜再以其他補強證據證明該供述證據確與事
實相符。而證人即羅誠印之妻張瑜玲於警訊、第一審陳稱八十八年三月五日下午三、
四時，甲○○主動打行動電話給伊，稱自新聞知悉羅誠印出事，問伊是否知道，並代
為介紹律師，且先幫伊墊律師費用等語（偵字第九００三號卷第一宗第二一三頁及背
面、第一審卷第二八０頁背面至第二八一頁），上訴人於警訊中則陳稱是張瑜玲於三
月五日中午主動與伊聯絡，稱自電視知悉羅誠印被警察抓到，彭榮華家屬則於中午以
後與其聯絡，稱彭榮華出事，伊有表示要幫他請律師等語（偵字第九００三號卷第一
宗第二０六頁背面至二０八頁），二人所述雖不盡一致，但上訴人與張瑜玲於案發當
日即已知悉彭榮華、羅誠印為警逮捕殆無可疑。究上訴人與張瑜玲各自何管道知悉彭
榮華二人為警逮捕？詳情如何？有何佐證？此與上訴人所辯是否屬實有關，原審未再
予調查、釐清，即為判決，亦欠允洽。(五)永達鐘錶行部分，經查扣之作案工具除原判
決附表四所示外，尚有黃色膠帶二捲，有扣押物品清單在卷可憑（第一審卷第六十五
頁、原審卷第一七三頁、第一七四頁），果該工具均供本件犯罪所用，原判決未就黃
色膠帶二捲併予宣告沒收，亦有可議。以上或為上訴意旨所指摘，或為本院得依職權
調查之事項，應認原判決有發回更審之原因。又原判決關於傷害告訴人楊圭八部分，
因與發回部分有裁判上一罪關係，基於審判不可分之原則，應併予發回。
據上論結，應依刑事訴訟法第三百九十七條、第四百零一條，判決如主文。
中      華      民      國    九十二    年      九      月    二十四    日
                              最高法院刑事第七庭
                                  審判長法官  張  信  雄
                                        法官  賴  忠  星
                                        法官  張  清  埤
                                        法官  呂  永  福
                                        法官  白  文  漳
      右正本證明與原本無異
                                              書  記  官
中      華      民      國    九十二    年      十      月      六      日


司法院資訊處製作；財團法人民間司法改革基金會備份。
